【裁判字號】    89,訴,637
【裁判日期】    890926
【裁判案由】    返還價金
【裁判全文】
臺灣臺北地方法院民事判決  八十九年度訴字第六三七號
    原      告    乙○○
    訴訟代理人    陳國雄律師
    複  代理人    林秋萍律師
    被      告    民興國際開發股份有限公司  設台北市○○○路○段二號七樓
    法定代理人    甲○○      .
    訴訟代理人    張慶帆律師
    複  代理人    王聖舜律師
右當事人間返還價金事件，本院判決如左：
    主    文
被告應給付原告新台幣壹佰零伍萬肆仟元，及自民國八十九年二月十日起至清償日止
，按年息百分之五計算之利息。
原告其餘之訴駁回。
訴訟費用由被告負擔二分之一，餘由原告負擔。
本判決原告勝訴部分，於原告以新台幣拾伍萬元為被告供擔保後，得假執行；但被
告如於假執行程序實施前以新台幣壹佰零伍萬肆仟元為原告預供擔保，得免為假執行
。
原告其餘假執行之聲請駁回。
    事    實
甲、原告方面：
一、先位之訴：
（一）聲明：
      １、被告應返還原告新台幣（下同）二百六十五萬九千二百元（實際原告繳款
          為二百六十五萬九千元），及自起訴狀繕本送達翌日即民國八十九年二月
          十日起至清償日止按年息百分之五計算之利息。
      ２、原告願供擔保，請准宣告假執行。
（二）陳述：
      １、原告於八十三年六月十五日購買順泰建設股份有限公司（下簡稱順泰公司
          ）出賣之坐落於台北縣汐止鎮○○段橫科小段449、449-1、450-1、556、
          556-1、556-2、556-3、557、558、558-54、561地號等十一筆土地上由其
          興建之「雪山莊」Ｃ棟第十三樓編號Ｃ１戶之房地建物，買賣總價約定
          為一千零七十萬元。嗣原告並於八十六年八月十九日與順泰公司及被告簽
          訂備忘錄，三方同意變更契約名義人，出賣人變更為被告，其餘買賣條件
          不變，順泰公司就原買賣契約之一切權利義務，自簽訂本備忘錄之日起皆
          由被告承受，此合先敘明。
      ２、原告自簽訂本件買賣契約後均切實履約，業已依約繳納買賣價款二百六十
          五萬九千元（原告誤為二百六十五萬九千二百元），次查順泰公司於銷售
          及訂立買賣契約時向本人出示之廣告圖說及現場人員之解說均告知本人使
          用面積即為室內面積且依圖說所示使用面積三七．七二坪公共面積為四點
          七六坪露台面積為二點九九坪，合計總面積共計四五．四七坪。詎料，原
          告自接獲被告通知辦理移轉產權登記而到現場查看時竟發現使用面積竟包
          含當層樓電梯間供公眾使用之坪數，且本戶房屋除廣告圖說所載之露台面
          積二點九九坪，另有陽台面積達五點四五坪，核陽台及露台面積即占本戶
          之百分之十八，另加上本戶之公共面五點九坪暨雙方爭議之當層樓電梯間
          坪數，本戶室內面積僅餘二六點九坪，是以本戶室內面積坪數明顯與廣告
          圖說及順泰公司先前所告知者不同。按行政院公平交易委員會八十三年八
          月十七日（八三）公參字第六三九八六號函即通令全國建商預售屋廣告以
          「使用面積」、「公共面積」、「室內面積」、「私有面積」等作為建物
          面積之表示或表徵，應盡告知義務。惟順泰公司卻明知無法興建如廣告圖
          說所示之建物為給付卻仍蓄意製作不實之廣告，並向原告為不實之解說以
          詐騙原告，致使原告陷於錯誤而購買，顯屬詐欺至明。承此，原告與順泰
          公司既於八十六年八月十九日簽訂備忘錄，關於本買賣契約之一切權利義
          務由被告承受。是以，順泰公司之違約及原告受順泰公司之民事詐欺得撤
          銷本件房地買賣之意思表示之效果，依法自應由被告承受。為此，原告分
          別於八十七年一月十三日、二月二十日委請陳國雄律師去函被告依法解除
          雙方房地買賣契約，並依民法第九十二條規定，以受被告詐欺為由，並向
          相對人表示撤銷本件房地買賣之意思表示。
     ３、 嗣經被告公司出面協調結果，雙方協議簽立委託銷售契約書辦理，原告雖
          暫同意委託被告代為銷售系爭買賣建物，亦於委託銷售契約書附註說明：
          本戶現未完成所有交屋手續，因甲、乙雙方對新雪預定買賣合約書有認
          知差異，現暫以本方式處理。惟委託銷售期間屆滿後，被告非但未能如期
          銷售完成，亦迄未補正房地之瑕疵，甚者，被告前隱瞞買賣社區基地已遭
          徵收開闢道路之事實，以致應給付各戶之土地面積，均有坪數短少及產權
          不清之情形，且遭徵收之土地依廣告圖說之規劃係作庭院使用，而因現況
          道路開闢，亦使社區與銷售時標榜之封閉性高級住家，大相逕庭，更嚴重
          損害房地價值，誠屬重大之瑕疵，且查，被告公司於本件房地上迄今仍設
          定高額之抵押。為此，原告亦再次委請陳國雄律師於八十八年九月廿八日
          去函促請被告補正上開瑕疵，惟仍未蒙置理為維權益，原告乃於八十八年
          十一月二日去函被告為解除契約之意思表示。
      ４、按企業經營者應確保廣告內容之真實，針對消費者所負之義務不得低於廣
          告之內容。消費者保護法第廿二條定有明文，又民法第三百五十四條第一
          項、第二項規定：物之出賣人，對於買受人應擔其物依第三百七十三條之
          規定危險移轉於買受人時，無滅失或減少其價值之瑕疵，亦無滅失或減少
          其通常效用，或契約預定效用之瑕疵。出賣人並應擔保其物之危險移轉時
          ，具有其所保證之品質。同法第三百五十九條：買賣因物有瑕疵，而出賣
          人依前五條之規定，應負擔保之責者，買受人得解除其契約，或請求減少
          其價金。但依情形，解除契約顯失公平者，買受人僅得請求減少價金。第
          三百六十條並規定：買賣之物，缺少出賣人所保證之品質者，買受人得不
          解除契約或請求減少價金，而請求不履行之損害賠償。準此，被告就系爭
          買賣標的所製作之銷售廣告內容，均屬被告應為給付之範圍，被告自應給
          付如廣告圖說所示品質之房地，其給付始無欠缺，並符債之本旨，惟觀諸
          被告所提供之給付，除使用面積明顯較廣告圖說短少外，因道路徵收、開
          闢之緣故，亦導致社區整體環境、公共設施品質遠較廣告規劃內容低落，
          是以，被告既未能依雙方簽約時之合意提出給付，核屬違約至明，復查，
          被告之給付除構成瑕疵給付外，亦為不完全之給付，依民法第二百廿七條
          ：債務人不為給付或不為完全之給付者，債權人得聲請法院強制執行，並
          得請求損害賠償。爰類推適用第二百廿六條第二項、及第二百五十六條原
          告亦得解除契約，為此，原告就先位部分，依消費者保護法第廿二條、民
          法第二百廿七條、第二百廿六條第二項、第二百五十六條、第三百五十四
          條、第三百五十九條及第三百六十條規定解除本件房地買賣契約，而本件
          買賣契約既經合法解除，依據民法第二百五十九條之規定，被告自應將原
          告已繳價款二百六十五萬九千二百元本息如數予以返還。
（三）證據：提出房屋土地預定買賣契約書影本一份、備忘錄影本一份、廣告圖說影
      本一份、撤銷及解除契約函影本一份、委託銷售契約書影本一份、交通部台灣
      區國道新建工程處函影本一份、土地及建物登記簿謄本影本各乙件、八十八年
      九月廿八日函影本及回執影本一份、八十八年十一月二日函影本及回執影本一
      份、被告來函影本二份、繳款憑證（統一發票）影本一份為證。並聲請向交通
      部台灣區國道新建工程局調閱關於北部第二高速公路南港聯絡線工程從設計規
      畫至協調徵收到定案止之一切相關卷證資料。
二、備位之訴：
（一）聲明：
      １、被告應返還原告二百四十五萬九千二百元，及自起訴狀繕本送達翌日即八
          十九年二月十日起至清償日止，按年息百分之五計算之利息。
      ２、原告願供擔保，請准宣告假執行。
（二）陳述：
      １、查除原告已向被告主張解除契約外，被告亦表示解除契約，有其來函可稽
          ，並表示悉數沒收原告已付價金為違約金，合先陳明。
      ２、果鈞院認係被告解約合法，而約定之違約金過高者，法院自得依職權減至
          相當數額，且應依客觀事實社會經濟狀況及當事人所受損害情形以為酌定
          標準；是原告請求鈞院判如後位訴之聲明。（１）按民法第二百五十一條
          、第二百五十二條規定：「債務已為一部履行者，法院得比照債權人因一
          部履行所受之利益，減少違約金。」「約定之違約金額過高者，法院得減
          至相當數額。﹂又當事人約定契約不履行之違約金過高者，法院固得依民
          法第二百五十二條以職權減至相當之數額，惟是否相當，仍須依一般客觀
          事實社會經濟狀況及當事人所受損害情形，以為酌定標準，亦據最高法院
          四十九年上字第八○七號著有判例。（２）另參以台灣台北地方法院八十
          三年度訴字第二六九二號判決理由謂「四、次按當事人得約定債務人不履
          行債務時，應支付違約金。又約定之違約金過高者，法院得減至相當之數
          額，民法第二百五十條、第二百五十二條分別定有明文。而衡量違約金是
          否過高是否相當仍須依一般客觀事實、社會經濟狀況及當事人所受損害情
          形，以為酌定標準（最高法院四十九年台上字第八○七號判例意旨參照）
          ，本件當事人所約定之違約金為懲罰性違約金已如前述，則被告因原告之
          違約而受有損害之損害賠償請求權，並不因酌減違約金而喪失，又被告依
          房屋及土地預定買賣契約書所定進度建造房屋，係對被告預售之遠東世界
          中心所有預購戶履行契約，而非單獨針對原告履行契約，縱令被告違約，
          惟被告對其他遠東世界中心預購戶仍有履行契約之義務，則被告抗辯其依
          約沒入原告所繳價款，並無不合及原告主張酌減違約金未慮其所受損害，
          要難採信。查系爭房地之總價為一千五百九十四萬元，原告已給付四百六
          十萬三千元，占總價四分之一以上，被告將上開已付價款悉數沒入作為違
          約金，顯屬過高。本院審酌通常契約因可歸責於付金定當事人之事由致不
          能履行時，定金不能請求返還，民間習慣亦以沒收定金作為債務人不履行
          債務之懲罰性及損害賠償，以及被告重新銷售所需費用等一般客觀事實社
          會經濟狀況，認定以定金之一點五倍作為核減之標準，方屬適當。」（３
          ）再按民法第二百五十一條規定：「債務人已為一部履行者，法院得比照
          債權人因一部履行所受之利益，減少違約金。」是債務人履行愈多，違約
          金應相對愈少，而本件買受人依付款辦法表所示分期支付價款，如買受人
          繳交價款少，縱違約情節嚴重沒收金額亦少，惟繳交價款越多，雖違約情
          節較輕，被沒收之金額反而增多，故被告未依其實際所受之損害而將原告
          所交付之價金全部沒收，自顯然有失公平。
      ３、按消費者保護法第十一條第一項規定：企業經營者在定型化契約中所用之
          條款，應本平等互惠原則。同法第十二條復規定：定型化契約中之條款違
          反誠信原則，對消費者顯失公平者，無效。．．．有下列情形者，推定其
          顯失公平：一、違反平等互惠原則者。．．．該法施行細則第十四條更
          揭示：當消費者違約時，應負擔顯不相當之賠償責任者，即屬上列違反平
          等互惠原則之情形，合先敘明。
      ４、次按民法第二百五十一條、第二百五十二條規定：「債務已為一部履行者
          ，法院得比照債權人因一部履行所受之利益，減少違約金。」「約定之違
          約金額過高者，法院得減至相當數額。」又當事人約定契約不履行之違約
          金過高者，法院固得依民法第二百五十二條以職權減至相當之數額，惟是
          否相當，仍須依一般客觀事實社會經濟狀況及當事人所受損害情形，以為
          酌定標準，亦據最高法院四十九年上字第八○七號著有判例。而遍觀本件
          買賣契約之條文，其不但屬定型化契約，消費者不得任意更動任何文字，
          且顯失公平，如約定被告一方得逕行解除契約，將原告已付款項作為懲罰
          性違約金，動輒以沒收己繳價金充作賠償，反觀被告即無對等責任，在在
          均彰顯該定型化契約之不公平性，違反平等互惠原則無疑。若因原告未繼
          續繳交價金，被告認定原告違約，進而依被告一方所定之定型化契約負擔
          顯不相當之全部已繳價款為懲罰性違約金，充作賠償，原告自得主張該條
          款係違反消費者保護法而無效。
      ５、而衡量違約金是否過高，仍應依一般客觀事實、社會經濟狀況及當事人所
          受損害情形以為酌定；約定之違約金是否過高，應就債務人若能如期履行
          債務時，債權人可得享受之利益為衡量標準，非僅以一日之違約金額若干
          為衡量標準，最高法院四十九條度台上字第八○七號判例、五十年度台上
          字第一九號判例闡述甚明，至於衡量之評斷，實務有從正面揭示酌減之標
          準，亦有反面列舉闡示「何種事項不得列為因違約所致之損害」，原告爰
          敘明如左：（１）依實務之判決意見，洵有下列之依據足資為酌減標準之
          參考：（ａ）參台灣台北地方法院八十三年度訴字第二六九二號判決理由
          謂：「查系爭房地之總價為一千五百九十四萬元，原告已給付四百六十萬
          三千元，占總價四分之一以上，被告將上開已付價款悉數沒入作為違約金
          ，顯屬過高。本院審酌通常契約因可歸責於付金定當事人之事由致不能履
          行時，定金不能請求返還，民間習慣亦以沒收定金作為債務人不履行債務
          之懲罰性及損害賠償，以及被告重新銷售所需費用等一般客觀事實社會經
          濟狀況，認定以定金之一點五倍作為核減之標準，方屬適當。」。（ｂ）
          上開以定金作為核減標準之判決意見，於最高法院另案八十四年度台上字
          第八四二號判決再度為採認，按最高法院認：「上訴人將上開已付價款全
          部沒入作為違約金，顯屬過高。爰審酌通常契約因可歸責於付定金當事人
          之事由致不能履行時，定金不能請求返還；民間習慣亦以沒收定金作為債
          務人不履行債務之懲罰及損害賠償，以及上訴人重新銷售所需費用等一般
          客觀事實、社會經濟狀況，認違約金以被上訴人所付定金之二倍，即房屋
          部分定金十六萬元土地部分定金十三萬元合計廿九萬元之二倍即五十八萬
          元為適當。」洵採類似之判斷標準，其餘尚有台灣高雄地方法院七十九年
          度訴字第三○七二號民事判決、台灣高等法院高雄分院八十年度上字第二
          ○八號、台灣高等法院八十三年度上字第六三八號。（２）實務亦列舉下
          列事項不再斟酌之列：（ａ）最高法院八十六年台上字第一○八四號判決
          要旨謂：「按當事人約定之違約金過高者，法院得依民法第二百五十二條
          規定，酌減至相當之數額，然是否相當，應依一般客觀事實，社會經濟狀
          況及債務人若能如期履行債務，債權人可得享受之一切利益為酌定之標準
          。又此項違約金之約定，雖不因契約之解除而隨同消滅，惟依民法第二百
          六十條規定意旨推之，其因契約解除所生之損害，並不在斟酌之列。原審
          依民法第二百五十二條規定，核減兩造約定之違約金額，竟依被上訴人提
          出之計算表所列，將轉售可能跌價損失，重行出售之佣金、增值稅。代書
          費等未來可能遭受之損失。作為被上訴人之損失依據。而非就債務不履行
          所生損害而為衡量，自屬可議。」。（ｂ）最高法院八十四年度台上字第
          八四二號判決謂：「約定之違約金過高者，法院得減至相當之數額，為民
          法第二百五十二條所明定。上訴人雖抗辯其所受損失為：出售系爭房地與
          被上訴人，支付代銷金三十四萬四千八百五十元、營業稅三萬九千五百元
          ：但此項費用係上訴人銷售房地所支付之成本，並非被上訴人不履行債務
          而為之支出。重行出售系爭房地之差價利益損失為一百零三萬四千五百五
          十元：但姑不論上訴人現尚未重行出售他人，縱其將來再行出售時，是否
          有此差價，亦不得而知。況該預估轉售差價係契約消滅後所生之損害，不
          得列為被上訴人違約所致之損害。契稅損失三萬四千二百元：查系爭房屋
          尚未移轉登記與被上訴人，自無須支付契稅。因被上訴人未續繳自備款及
          辦理銀行貸款而所受利息損失為九萬七千一百七十元及廿七萬三千二百四
          十八元：惟不惟兩造所立買賣契約係約定按工程進度分期付款，上訴人並
          未舉證證明系爭房屋已於八十二年七月完工，則兩造如未解約，其得否自
          是時起請求交付自備款餘額及銀行貸款，即有疑問，況其按年息百分之一
          ○．二五計算，亦屬無據。依上說明，上訴人之抗辯，均無足採。」。
      ６、依上開實務判決所示，原告已繳價金計新台幣二百六十五萬九千元，原告
          願將已繳之訂金作為違約金，供作被告之損害賠償金，任由被告沒收  ，
          至超過部分之買賣價金，依民法第一百七十九條規定：「無法律上原因
          而受利益，致他人受損害者，應返還其利益。雖有法律上原因，而其後已
          不在者，亦同。」自係被告之不當得利，應分別退還原告始屬允洽。
（三）證據：提出台北地方法院八十三年度訴字第二六九二號民事判決影本一份、最
      高法院八十四年度台上字第八四二號民事判決影本一份、高雄地方法院七十九
      年度訴字第三○七二號民事判決影本一份、高等法院高雄分院八十年上字第二
      ○八號民事判決影本一份、台灣高等法院八十三年上字第六三八號民事判決影
      本一份、最高法院八十六年度台上字第一○八四號民事判決影本一份為證。
乙、被告方面：
一、先位之訴：
（一）聲明：
      １、駁回原告之訴及假執行之聲請。
      ２、如受不利之判決，願提供擔保請准宣告免為假執行。
（二）陳述：
      １、有關原告主張於八十七年一月十三日、八十七年二月二十日以受詐欺為由
          發函撤銷、解除系爭買賣契約乙節：（ａ）被告否認收受原告八十七年一
          月十三日、八十七年二月二十日之信函，先予陳明。（ｂ）原告於右開信
          函中主張被告之銷售人員於銷售時表示廣告圖說中「使用面積」即為「室
          內面積」乙節，被告否認之。且「使用面積」與「公共面積」併列時，一
          般所謂使用面積除住戶之專有部分 (包括「主建物」與「附屬建物」) 外
          ，復包括當樓層其他住戶共有特分之共同使用面積 (例如當樓層住戶共有
          而共同使用之當層樓之電梯間及樓梯間、赴廊、通道等面積，俗稱「小公
          」部分) ，此有中華民國建築投資商業同業公會全國聯合會八十三年十二
          月一日（83）建投全聯字第一三八二號復台灣高等法院函可稽，是以原告
          主張「使用面積」即為「室內面積」云云，更無足採。（ｃ）原告另稱系
          爭房屋露台面積六．四坪，與廣告圖說二．九九坪不符云云，然查原告於
          八十九年三月七日庭呈之面積比較表亦自承系爭房屋露台為二．九三坪，
          並非六．四坪，是以原告該部分之主張亦無足採。
      ２、有關原告主張被告隱瞞社區基地遭徵收開闢道路之事實等瑕疵乙節：（ａ
          ）查被告公司於設計、銷售及興建系爭新雪梨山莊之過程中，絕不知部分
          基地將成為「北二高南港聯絡線」預定地，被告公司係於八十七年六月二
          日接獲交通部臺灣區國道新建工程局「北部地區第二高速公司南港聯絡線
          工程 (汐止鎮)用地 (非都市土地部分)徵收前協議說明會」開會通知單時
          ，始知悉「北二高南港聯絡線」將行經新雪梨山莊基地。且內政部係於八
          十七年三月二十六日公告該項計劃，而系爭建物則早在八十六年十二月十
          日即已取得使用執照，實無法採取任何預防措施。（ｂ）再者，被告公司
          如事先即已知悉「北二高南港聯絡線」將行經系爭新雪梨山莊基地，於設
          計時絕對會避開此一部分，不可能將系爭新雪梨山莊興建於「北二高南港
          聯絡線」預定地上，此無異徒增紛擾。（ｃ）另因「北二高南港聯絡線」
          徵收之故，被告公司於預定地上所建築之ＧＲＣ工程與庭園造景將遭拆除
          ，而該部分之造價達三千五百萬元，被告公司因此損失不貲，是原告謂被
          告公司事前即知悉基地遭劃入「北二高南港聯絡線」預定地云云，顯與事
          實不符。（ｄ）又土地徵收乃國家以強制力之方式為之，被告公司之前既
          不可能知悉，之後無力抗拒，自非可歸責於被告，且被告已完成系爭社區
          工程，對於被徵收部分亦已完成規劃、施工，並無原告所指「目前社區與
          銷售時標榜之封閉性高級住家大相逕庭」之瑕疵。（ｅ）另依兩造間買賣
          契約之約定，本買賣標的面積為四五．四七坪，而本買賣標的之登記面積
          為四五．四九坪，高於合約約定，並無坪數不足之情形。另依廣告所載，
          本件使用面積為三七．七二坪，公共面積為四．七六坪，露台面積為二．
          九九坪，而實際登記面積中，使用面積為三六．六六坪，露台二．九三坪
          ，公共面積五．九坪，縱使用面積略有不足一．０六坪，然其僅佔總面積
          之百分之二．三三 (1.06÷45.47=2.33%)，依買賣契約第一條第一項第二
          款之約定，不過係就超過百分之二之部分應否互相找補之問題，尚非原告
          得主張解除契約之事由。（ｆ）又原告主張系爭建物上有設定抵押權云云
          ，然查不動產買賣交易上，大多以買受人辦理貸款時轉貸塗銷抵押權，或
          由買受人於辦理過戶時以貸款額度之現金代償，是以原告主張系爭建物上
          設定有抵押權要求除去云云，顯與交易常情不符，不足採信。
（三）證據：提出存證信函影本二份、中華民國建築投資商業同業公會全國聯合會八
      十三年十二月一日（83）建投全聯字第一三八二號復台灣高等法院函影本一份
      、開會通知影本影本一份、公告影本一份、使用執照影本一份為證。
二、備位之訴：
（一）聲明：
      １、駁回原告之訴及假執行之聲請。
      ２、如受不利之判決，願提供擔保請准宣告免為假執行。
（二）陳述：
      １、按當事人主張有利於已之事實者，應就其事實有舉證之責任，民事訴訟法
          第二百七十七條定有明文。查系爭買賣契約因原告未依約繳款及辦理用印
          對保、交屋結帳手續等事由，業經被告於八十八年九月二十三日、十月十
          五日去函向原告解約，並依約沒收其已繳價金作為違約金。至於約定之違
          約金過高之事實，應由主張此項利己事實之債務人負舉證責任，最高法院
          七十年度台上字第二三四五號判決亦著有明文。本件原告主張違約金過高
          云云，自應負舉證責任，不得空言違約金過高。
      ２、次查八十三年間房屋興建投資業之毛利率為百分之四十五，而原告遭沒收
          之金額分別為二六五．九萬元，占總價之百分之二四．八五（265.9÷107
           0 =24.85%），顯無偏高之情事，應可認定。
      ３、再查本件房屋銷售之費用率（即銷售費用及管理費用，所得稅法施行細則
          第三十一條）為百分之三十，淨利率為百分之十五，此有前揭八十三年度
          同業利潤標準表可稽，易言之，稅捐機關認定出售系爭房地所需之銷售費
          用與公司內部管銷費用合計為總價之百分之三十，而出賣系爭房屋可得利
          潤則為總價之百分之十五。則因原告拒不履約導致被告當初投入之銷售費
          用即總價百分之三十化為烏有，此乃被告所受損害之一部分；而被告原預
          期可獲得百分之十五之利潤亦成為泡影，此又係被告所失利益，是以被告
          沒收總價百分之二四．八五以作為損害賠償，並無過高之情形。
     ４、此外，內政部八十五年二月十六日頒行之「預售屋買賣契約書範本」第二
          十二條第二款明定「．．．賣方得沒收依房地總價款百分之二十計算之金
          額，但沒收之金額超過已繳價款者，則以已繳價款為限」，亦可供參酌。
          另與本件屬同一營建案之酌減違約金案件，另有鈞院八十七年度訴字第一
          六六七號「王琇惠」案及鈞院八十七年度訴字第三三五三號、台灣高等法
          院八十八年度上字第三三九號「王明章」案。其中「王琇惠」案鈞院認為
          沒收總價百分之十五為適當，「王明章」案鈞院及台灣高等法院均認定被
          告沒收總價百分之十二．二五用以扣抵重行出售所需之各項費用，其餘作
          為違約金，並無違約金過高之情事等語，併此陳明。
（三）證據：提出同業利潤標準影本一份、預售屋買賣契約書範本影本一份、本院八
      十七年度訴字第一六六七號判決影本一份、本院八十七年度訴字第三三五三號
      判決影本一份、台灣高等法院八十八年度訴字第三三九號判決影本一份為證。
丙、本院依聲請向交通部台灣區國道新建工程局調閱關於北部第二高速公路南港聯絡
    線工程從設計規畫至協調徵收到定案止之一切相關卷證資料。
    理    由
壹、原告起訴主張：原告於八十三年六月十五日向訴外人順泰公司購買坐落於台北縣
    汐止鎮○○段橫科小段第四四九地號等十一筆土地及其上興建之「雪山莊」Ｃ
    棟第十三樓編號Ｃ１戶之房地，買賣總價約定為一千零七十萬元。嗣於八十六年
    八月十九日因前開建築工程由被告概括承受，而與被告及順泰公司簽訂備忘錄，
    有關前揭買賣契約之權利義務概由被告承受。原告於簽約後，均按期繳款，共計
    繳款二百六十五萬九千元（誤為二百六十五萬九千二百元）。然查順泰公司於銷
    售及訂立買賣契約時向原告出示之廣告圖說及現場人員之解說均告知使用面積即
    為室內面積且依圖說所示使用面積三七．七二坪公共面積為四點七六坪露台面積
    為二點九九坪，合計總面積共計四五．四七坪。詎料，原告自接獲被告通知辦理
    移轉產權登記而到現場查看時竟發現使用面積竟包含當層樓電梯間供公眾使用之
    坪數，且本戶房屋除廣告圖說所載之露台面積二點九九坪，另有陽台面積達五點
    四五坪，核陽台及露台面積即占本戶之百分之十八，另加上本戶之公共面積五點
    九坪暨雙方爭議之當層樓電梯間坪數本戶室內面積僅餘二六點九坪，是以本戶室
    內面積坪數明顯與廣告圖說及順泰公司先前所告知者不同，亦即順泰公司明知無
    法興建如廣告圖說所示之建物為給付卻蓄意製作不實之廣告，向原告為不實之解
    說以詐騙原告，致使原告陷於錯誤而購買系爭房屋，承此，原告與順泰公司關於
    本買賣契約之一切權利義務既由被告承受，順泰公司之違約及原告受順泰公司之
    詐欺得撤銷系爭買賣契約之意思表示之效果，依法自應由被告承受。為此，原告
    分別於八十七年一月十三日、二月二十日委請陳國雄律師去函被告依法解除雙方
    買賣契約，並依民法第九十二條規定，以受詐欺為由，並向相對人表示撤銷系爭
    買賣契約之意思表示。嗣經被告公司出面協調結果，雙方協議簽立委託銷售契約
    書辦理，原告雖暫同意委託被告代為銷售系爭房屋，亦於委託銷售契約書附註說
    明：本戶現未完成所有交屋手續，因甲、乙雙方對新雪梨預定買賣合約書有認知
    差異，現暫以本方式處理。惟委託銷售期間屆滿後，被告非但未能如期銷售完成
    ，並以原告未依約繳款為由，解除系爭買賣契約，並沒收原告所繳之價金。今被
    告不僅未補正系爭房地之瑕疵，並另隱瞞買賣社區基地已遭徵收開闢道路之事實
    ，以致應給付各戶之土地面積，均有坪數短少及產權不清之情形，且遭徵收之土
    地依廣告圖說之規劃係作庭院使用，而因現況道路開闢，亦使社區與銷售時標榜
    之封閉性高級住家，大相逕庭，更嚴重損害房地價值，誠屬重大之瑕疵，且被告
    公司於系爭房地上迄今仍設定高額之抵押。為此，原告再次委請陳國雄律師於八
    十八年九月廿八日去函促請被告補正上開瑕疵，惟未蒙置理，原告乃於八十八年
    十一月二日去函被告為解除契約之意思表示。則系爭買賣契約既經解除，依據民
    法第二百五十九條之規定，被告自有返還已收價金之義務。退步而言，縱認被告
    解除契約係屬合法，然其將原告已繳價金作為違約金亦屬過高，按通常契約因可
    歸責於付金定當事人之事由致不能履行時，定金不能請求返還，民間習慣亦以沒
    收定金作為債務人不履行債務之懲罰性及損害賠償，以及被告重新銷售所需費用
    等一般客觀事實社會經濟狀況，認定以定金之一點五倍作為核減之標準，方屬適
    當，被告未依其實際所受之損害而將原告所繳價金悉數沒收，有失公平。又兩造
    契約第十七條第二項雖約定，將原告已付款作為懲罰性違約金，惟因系爭買賣契
    約乃定型化契約對處於經濟弱勢之原告並不公平，爰依民法第二百五十二條之規
    定請求酌減違約金，並依民法第一百七十九條之規定，請求原告將酌減之數額返
    還予原告等語。
貳、被告則以：（一）原告主張其於八十七年一月十三日、八十七年二月二十日以受
    詐欺為由發函被告撤銷、解除系爭買賣契約乙節：不僅被告否認收受上開信函，
    且原告主張被告之銷售人員於銷售時表示廣告圖說中「使用面積」即為「室內面
    積」乙節，被告否認之，且「使用面積」與「公共面積」併列時，一般所謂使用
    面積除住戶之專有部分（包括「主建物」與「附屬建物」）外，復包括當樓層其
    他住戶共有特分之共同使用面積（例如當樓層住戶共有而共同使用之當層樓之電
    梯間及樓梯間、赴廊、通道等面積，俗稱「小公」部分），是原告主張「使用面
    積」即為「室內面積」云云，即無足採。再原告另稱系爭房屋露台面積六．四坪
    ，與廣告圖說二．九九坪不符云云，然查原告於八十九年三月七日庭呈之面積比
    較表亦自承系爭房屋露台為二．九三坪，並非六．四坪，是原告該部分之主張亦
    無足採。（二）原告主張被告隱瞞社區基地遭徵收開闢道路之事實等瑕疵乙節：
    查被告於設計、銷售及興建系爭新雪梨山莊之過程中，絕不知部分基地將成為「
    北二高南港聯絡線」預定地，被告係於八十七年六月二日接獲交通部臺灣區國道
    新建工程局「北部地區第二高速公司南港聯絡線工程（汐止鎮）用地（非都市土
    地部分）徵收前協議說明會」開會通知單時，始知悉「北二高南港聯絡線」將行
    經新雪梨山莊基地。且內政部係於八十七年三月二十六日公告該項計劃，而系爭
    建物則早在八十六年十二月十日即已取得使用執照，實無法採取任何預防措施。
    再者，被告如事先即已知悉「北二高南港聯絡線」將行經系爭新雪梨山莊基地，
    於設計時絕對會避開此一部分，不可能將系爭新雪梨山莊興建於「北二高南港聯
    絡線」預定地上，此無異徒增紛擾。另因「北二高南港聯絡線」徵收之故，被告
    於預定地上所建築之ＧＲＣ工程與庭園造景將遭拆除，而該部分之造價達三千五
    百萬元，被告公司因此損失不貲，是以原告謂被告公司事前即知悉基地遭劃入「
    北二高南港聯絡線」預定地乙節，顯與事實不符。又土地徵收乃國家以強制力之
    方式為之，被告公司之前既不可能知悉，之後無力抗拒，自非可歸責於被告，且
    被告已完成系爭社區工程，對於被徵收部分亦已完成規劃、施工，並無原告所指
    「目前社區與銷售時標榜之封閉性高級住家大相逕庭」之瑕疵。另依兩造間買賣
    契約之約定，本買賣標的面積為四五．四七坪，而本買賣標的之登記面積為四五
    ．四九坪，高於合約約定，並無坪數不足之情形。另依廣告所載，本件使用面積
    為三七．七二坪，公共面積為四．七六坪，露台面積為二．九九坪，而實際登記
    面積中，使用面積為三六．六六坪，露台二．九三坪，公共面積五．九坪，縱使
    用面積略有不足一．０六坪，然其僅佔總面積之百分之二．三三（1.06÷45.47=
    2.33%），依買賣契約第一條第一項第二款之約定，不過係就超過百分之二之部
    分應否互相找補之問題，尚非原告得主張解除契約之事由。又原告主張系爭建物
    上有設定抵押權云云，然查不動產買賣交易上，大多以買受人辦理貸款時轉貸塗
    銷抵押權，或由買受人於辦理過戶時以貸款額度之現金代償，是以原告主張系爭
    建物上設定有抵押權要求除去云云，顯與交易常情不符。（三）系爭買賣契約因
    原告未依約繳款及辦理用印對保、交屋結帳手續等事由，業經被告於八十八年九
    月二十三日、十月十五日去函解除契約，並依約沒收其已繳價金作為違約金，而
    約定之違約金過高之事實，應由原告負舉證責任，不得空言過高。且八十三年間
    房屋興建投資業之毛利率為百分之四十五，而原告遭沒收之金額僅占總價之百分
    之二四．八五（265.9÷1070  =24.85%），並無偏高之情事。再查本件房屋銷售
    之費用率（即銷售費用及管理費用，所得稅法施行細則第三十一條）為百分之三
    十，淨利率為百分之十五，此有八十三年度同業利潤標準表可稽，易言之，稅捐
    機關認定出售系爭房地所需之銷售費用與公司內部管銷費用合計為總價之百分之
    三十，而出賣系爭房屋可得利潤則為總價之百分之十五，則因原告拒不履約導致
    被告當初投入之銷售費用即總價百分之三十化為烏有，此乃被告所受損害之一部
    分；被告原預期可獲得百分之十五之利潤亦成為泡影，又係被告所失利益，是以
    被告沒收總價百分之二四．八五以作為損害賠償，並無過高之情形。此外，內政
    部八十五年二月十六日頒行之「預售屋買賣契約書範本」第二十二條第二款明定
    「．．．賣方得沒收依房地總價款百分之二十計算之金額，但沒收之金額超過已
    繳價款者，則以已繳價款為限」。另與本件屬同一營建案之酌減違約金案件，亦
    經法院認為沒收總價百分之十五、百分之十二．二五為適當，並無違約金過高之
    情事等語，資為抗辯。
參、查原告主張伊於八十三年六月十五日向被告吸收合併之順泰公司買受系爭房地，
    總價款為一千零七十萬元，於繳交二百六十五萬九千元，未再繼續繳交，被告曾
    定期催告，並於八十八年十月十五日解除系爭房地之買賣契約，悉數沒收伊已付
    價金作為違約金之事實，為被告所不爭，並有原告提出房屋土地預定買賣契約書
    、備忘錄、統一發票、存證信函等影本為證，堪信為真實。次查，原告以系爭房
    屋室內面積坪數與廣告圖說不同，謂係受詐欺而購買系爭房屋，其業於八十七年
    一月十三日、二月二十日去函被告為撤銷、解除系爭買賣契約；又以被告隱瞞買
    賣社區基地已遭徵收開闢道路之事實等瑕疵為由，經催告不補正，再於八十八年
    十一月二日去函被告為解除契約，請求返還已繳之價金；又倘鈞院認被告解約合
    法，則本件約定之違約金過高，以沒收定金或減為定金之一點五倍等方為適當，
    逾此部分者，原告之受領已成不當得利，應予返還等主張，均為被告所否認，並
    以前開情詞置辯。茲應審究者，厥為兩造各自之解除契約是否合法，所約定之違
    約金是否過高，如過高，應核減多少始為相當。茲分別就先位之訴及備位之訴論
    駁如下：
一、先位之訴部分：
（一）原告主張於八十七年一月十三日、八十七年二月二十日以受詐欺為由發函撤銷
      、解除系爭買賣契約部分：
    １、按契約解除權之行使，依民法第二百五十八條第一項之規定，應由當事人向
        他方當事人以意思表示為之。原告主張以上開二函向被告為解約表示，固據
        提出開瑞法律事務所八十七年一月十七日（原告誤為十三日）、二月二十日
        二份函為證，惟為被告所否認。經查，該八十七年一月十七日函係發給順泰
        公司，而非被告公司，且上開二函均無被告收受之郵政回執可稽，原告亦無
        法舉證證明被告確有收受上開二函，尚難謂原告為解除權行使之意思表示業
        已發生效力。
    ２、次按民法上所謂詐欺，係謂欲相對人陷於錯誤，故意以不實之事，令其因錯
        誤而為意思表示（最高法院十八年上字第三七一號、五十六年台上字第三三
        八○號判例參照）。原告主張被告詐欺，無非以其所購買房屋室內面積坪數
        與廣告圖說及順泰公司先前所告知者不同，謂被告蓄意製作不實之廣告及不
        實之解說以詐騙云云。然查，按集合住宅式房屋，尤其大樓建築，均有供全
        體住戶共同使用部分之公共設施，如一樓大廳、地下防空避難室、屋頂突出
        物、電梯間、樓梯間、機械室、水箱及走道等，此等公共設施面積應由所有
        住戶比例分擔，此為眾所周知之事實，原告購買系爭房屋之前，應無不知並
        詳加探究之理。系爭房屋銷售廣告平面圖所載面積僅列使用面積及公共面積
        二項，雖未標示電、樓梯間及走道之實際尺寸，亦無該電、樓梯間係屬使用
        面積或應計入使用面積之記載，但該平面圖上所謂公共面積屬上述全體住戶
        共同使用部分之公共設施，當可知該平面圖上所稱使用面積含各層電、樓梯
        間及走道等設施之面積在內。又原告主張被告之銷售人員於銷售時表示廣告
        圖說中「使用面積」即為「室內面積」乙節，為被告所否認，原告對此無法
        舉證以實其說，空言主張，尚難憑信。再，「使用面積」與「公共面積」併
        列時，一般所謂使用面積除住戶之專有部分（包括「主建物」與「附屬建物
        」）外，復包括當樓層其他住戶共有特分之共同使用面積（例如當樓層住戶
        共有而共同使用之當層樓之電梯間及樓梯間、赴廊、通道等面積，俗稱「小
        公」部分），此有被告所提中華民國建築投資商業同業公會全國聯合會八十
        三年十二月一日（83）建投全聯字第一三八二號復台灣高等法院函在卷可稽
        ，是原告主張「使用面積」即為「室內面積」云云，諉無足採。況原告於上
        開信函謂系爭房屋露台面積六．四坪，與廣告圖說二．九九坪不符乙節，與
        其嗣後於八十九年三月七日所提出之房屋面積比較表自承系爭房屋露台為二
        ．九三坪，並非六．四坪，明顯矛盾，足見該部分之主張亦無足採。另依兩
        造間買賣契約之約定，本買賣標的面積為四五．四七坪，而實際之登記面積
        為四五．四九坪，高於合約約定，並無坪數不足之情形。又依廣告所載，本
        件使用面積為三七．七二坪，公共面積為四．七六坪，露台面積為二．九九
        坪，而實際登記面積中，使用面積為三六．六六坪，露台二．九三坪，公共
        面積五．九坪，縱使用面積略有不足一．０六坪，然其僅佔總面積之百分之
        二．三三 (1.06÷45.47=2.33%)，依買賣契約第一條第一項第二款之約定，
        不過係就超過百分之二之部分應否互相找補之問題，尚非原告得主張撤銷或
        解除契約之事由。且上述些微坪數之瑕疵，亦不影響系爭房屋通常之效用，
        縱屬存在，亦僅得請求減少價金而已，尚難據以主張解約。綜上，原告之上
        開主張，殊乏所據。
（二）至於原告主張於八十八年十一月二日以被告未補正瑕疵為由再次發函解除系爭
      買賣契約部分：經查，姑不論其所主張之被告隱瞞社區基地遭徵收開闢道路之
      事實等瑕疵，是否屬實，瑕疵是否重大，因原告於當時並未主張，於被告解除
      契約後（被告係於八十八年十月十五日解除契約），當不得再為主張。
（三）從而，原告依民法第二百五十九條之規定，先位請求被告給付二百六十五萬九
      千二百元，及自起訴狀繕本送達翌日起至清償日止，按年息百分之五計算之利
      息，即無理由，應予駁回。
二、備位之訴部分：
（一）查被告於解除契約之存證信函內謂：「爰依買賣契約第四條第二款及第十七條
      第三款規定解除契約，並沒收已繳價金，作為損害賠償及違約金。」，原告則
      就其沒收依據有所爭執。卷附買賣契約第四條第二項約定；「甲方（指原告）
      ......  逾期繳款達七日，經乙方（指被告）催告後五日內仍不繳付者，乙方
      得逕行解除契約，且甲方須同意已繳款項無條件由乙方沒收作為乙方重行出售
      所需各項費用之抵償及違約金......  」，第十七條第一項約定：「本約如已
      就雙方各項違反約定訂有處置辦法時，依該約定辦理。」第三項約定：「甲方
      如違反本約時，同意已付款由乙方沒收作為懲罰性違約金，乙方如有損害時，
      甲方另負損害賠償之責，並由乙方無條件解除本約」。本件係因原告逾期繳款
      ，經被告定期催告不為給付，而遭被告解除契約，如前述，買賣契約書第四條
      第二項，就此種違約情事，業已約明如何處置，依契約第十七條第一項約定，
      自應優先適用第四條第二項之約定，是被告於原告逾期繳款，並依法解除契約
      後，得將原告所繳之價金，用以扣抵重行出售所需各項費用，並作為違約金。
      此等違約金之性質，依民法第二百五十條第二項前段規定，應屬損害賠償額預
      定之性質，非懲罰性之違約金。
（二）次按約定之違約金過高者，法院得減至相當之數額，民法第二百五十二條定有
      明文。又違約金之約定是否過高，應依一般客觀事實、社會經濟狀況及當事人
      實際上所受損害及債務人如能如期履行債務時，債權人可享受之一切利益為衡
      量標準，而債務已為一部履行者，亦得比照債權人所受利益減少其數額，最高
      法院四十九年臺上字第八０七號判例參照，是當事人所受一切消極損害觀之（
      即可享受之預期利益）及積極損害，均應加以審酌，而債務已為一部履行者，
      法院自得比照債權人因一部履行所受之利益，減少違約金。而違約金既係當事
      人為確保債務之履行，所約定當事人違約不履行債務時之給付，衡情自以債務
      人違約之程度愈重，違約之時期較長或違約之時期較早者，始須受較高之責難
      ，系爭買賣標的總價款為一千零七十萬元，約定貸款額度為七百八十八萬元，
      有房屋土地價款付款明細表可參，易言之，即原告自備款為二百八十二萬元，
      本件係屬預設屋之買賣，買受人即原告之繳款係配合各期工程進度繳納，依契
      約所為前述違約金之約定，原告已繳款為二百六十五萬九千元，因所繳價金已
      多，被沒收充作違約金之數額亦相對增加，將造成繳款期數多者，被沒收之違
      約金愈多，繳款期數少者，被沒收之違約金少，實有失約定違約金係為確保債
      務履行之本旨及公平原則。
（三）本件原告已經繳金額達二百六十五萬九千元，而兩造對於系爭契約第四條第二
      款違約金之性質為損害賠償總額之預定，既均無異議，該條文對於履行程度及
      違約情節之輕重，既均未衡量，以逾期經催告解除後，一律沒收已繳價款充作
      違約金之約定，確屬過高。而原告主張沒收定金或以定金一點五倍作為被告本
      件損害之依據乙節，實不能充分反應被告所受損害及所失利益，其所舉上開法
      院判決亦係針對特定個案為判斷，難認其他事件亦得一體適用。至於被告雖舉
      財政部八十三年度不動產業所得額及同業利潤標準表，辯稱本件房屋銷售之費
      用率為百分之三十，淨利率為百分之十五，即稅捐機關認定出售系爭房地所需
      之銷售費用與公司內部管銷費用合計為總價之百分之三十，而出賣系爭房屋可
      得利潤則為總價之百分之十五，則因原告拒不履約導致被告當初投入之銷售費
      用即總價百分之三十化為烏有，此乃被告所受損害之一部分；被告原預期可獲
      得百分之十五之利潤亦成為泡影，又係被告所失利益，主張沒收全部已繳價金
      作為違約金，並無過高云云。查財政部所訂之所得額及同業利潤標準表，固係
      對一般同業平均之收入，扣除平均支出成本費用為依據，衡量同業客觀事實及
      當年度社會經濟狀況，而訂定之課稅標準，得為參酌之根據，惟每件具體房屋
      買賣契約，衡視訂約時之各種狀況而有差異，其淨利潤為何，所投入之成本為
      何，並不一而足，此部分須被告具體舉證以實其說，在被告未舉證證明前，尚
      難以上開標準表，遽而認定其受損害及所失利益，為買賣價金之百分之四十五
     ，因而被告以此辯稱上開沒收之違約金未過高云云，並不可採。
（四）本院綜合原告所繳價金數額，及財政部八十三年度不動產業所得額及同業利潤
      標準，與被告所提供之內政部所頒製之預售屋買賣契約書範本、本院與本件同
      一建築案之其他案件判決書，衡量被告因原告之違約，可能所受之損害及所失
      利益等一切情況，認本件之違約金之約定以總價百分之十五為適當，查系爭房
      地總價為一千零七十萬元，依上開標準計算違約金額以一百六十萬五千元為相
      當。
（五）綜上所述，就兩造間之違約金之約定，本院認確屬過高應予酌減，已如前述，
      被告減至一百六十萬五千元，上開部分被告自得予以沒收，超過部分，則屬無
      法律之原因而受有利益，致原告受有損害，原告依不當得利之法律關係，備位
      請求被告給付一百零五萬四千元，及自起訴狀繕本送達之翌日即八十九年二月
      十日起至清償日止，按年息百分之五計算之利息，為有理由，應予准許，逾此
      部分之請求，為無理由，應予駁回。
肆、假執行之宣告：
    兩造分別陳明願供擔保聲請宣告假執行及免為假執行，就原告勝訴部分，經核均
    無不合，爰分別酌定相當擔保金額准許之。至於原告敗訴部分，其假執行之聲請
    已失所附麗，應併予駁回。
伍、本件為判決基礎之事證已臻明確，兩造其餘攻擊防禦及所提出之證據，核於判決
    結果不生影響，無庸一一審究論述之必要，附此敘明。
陸、結論：原告先位之訴為無理由，備位之訴為一部有理由，一部無理由，依民事訴
    訟法第七十九條但書、第三百九十條第二項、第三百九十二條，判決如主文。
中      華      民      國    八十九    年      九      月    二十六    日
                                            民事第二庭法      官  曾部倫
右為正本係照原本作成。
如對本判決上訴，須於判決送達後廿日內向本院提出上訴狀。
中      華      民      國    八十九    年      九      月    二十六    日
                                                      法院書記官  柯月英


司法院資訊處製作；財團法人民間司法改革基金會備份。
